臺灣宜蘭地方法院民事判決　　　　　　　 99年度訴字第331號
原　　　告　李苓珠
訴訟代理人　林世超律師
被　　　告　何坤池
　　　　　　何美月
　　　　　　何美雲
　　　　　　何慧滿
兼前列二人
共　　　同
訴訟代理人　何美玲
上列當事人間無權占有等事件，本院於民國100年4月7日言詞辯
論終結，判決如下：
    主  文
被告何坤池應將坐落宜蘭縣五結鄉○○段一三二二地號土地上，
如附圖編號B（面積二八點九八平方公尺，RC造增建房屋）、編
號C～D（長度二零點零六公尺、區○○路旁矮牆）拆除，將上開
占用土地返還原告及其他全體共有人。
原告其餘之訴駁回。
訴訟費用由被告何坤池負擔十分之二，餘由原告負擔。
本判決第一項得假執行。被告何坤池以新台幣貳拾柒萬貳仟肆佰
壹拾貳元供擔保後得免為假執行。
原告其餘假執行之聲請駁回。
    事實及理由
一、程序方面：按訴狀送達後，原告不得將原訴變更或追加他訴
    。但被告同意者、請求基礎事實同一者、該訴訟標的對於數
    人必須合一確定時，追加其原非當事人之為當事人者，不在
    此限。被告於訴之變更或追加無異議，而為本案之言詞辯論
    者，視為同意變更或追加。又不變更訴訟標的，而補充或更
    正事實上或法律上之陳述者，非為訴之變更或追加。民事訴
    訟法第255條第1項第1、2、5款、第2項、第256條均有明文
    。原告原起訴請求被告何坤池應將坐落宜蘭縣五結鄉○○段
    1322地號土地（重測前為五結鄉○○段335地號土地，55年
    間分割增加同段335-1地號，以下簡稱系爭土地）如起訴狀
    附圖所示A部分建物（面積約130平方公尺，以實際測量為準
    ）、B部分建物（面積約20平方公尺，以實際測量為準）及C
    部分圍牆（面積約6平方公尺，以實際測量為準）拆除，並
    將上開占用基地返還原告及其他全體共有人；嗣於99年11月
    22日具狀追加就訴訟標的需合一確定之訴外人何色添之繼承
    人即何美雲、何美玲、何美月、何慧滿等人為被告，並於
    100年3月14日再以民事準備書狀更正聲明為：（一）被告應
    將系爭土地上，如宜蘭縣羅東地政事務所100年1月6日土地
    複丈成果圖（以下簡稱附圖）所示編號A（面積127.83平方
    公尺，成興路87號磚造木頂房屋、以下簡稱編號A之地上物
    ）拆除，並將上開占用基地返還原告及全體共有人；（二）
    被告何坤池應將系爭土地上如附圖編號B（面積28.98平方公
    尺、成興路87地號RC造增建房屋、以下簡稱編號B之地上物
    ）及編號C～D（長度20.06平方公尺、區○○路旁矮牆、以下
    簡稱編號C～D之地上物）拆除，並將上開占用基地返還原告
    及全體共有人等情。經核原告上開追加被告及聲明之更正，
    除未變更請求標的外，並經就訴訟標的法律關係有合一確定
    必要之訴外人何色添之繼承人被告何美雲、何美玲、何美月
    、何慧滿未異議進而為本案言詞辯論，是上開追加被告與聲
    明更正均與上開法律規定相符，應予准允。
二、原告起訴主張：系爭土地為原告李苓珠及訴外人王春成、王
    林秀琴、王金獅、何色添、王朝陽、王秀標、王朝欽、王金
    發、王志淵、王志祥、王義隆等人所共有。惟查該系爭土地
    上有如附圖編號A之地上物，為被告之被繼承人何色添所興
    建，何色添業已死亡，然尚未辦理繼承，而何色添之繼承人
    有上開被告5人，因之將附圖編號A之地上物之所有人列為被
    告，而如附圖編號B、C～D之地上物，則為被告何坤池嗣後
    所自行興建，此兩部分僅列何坤池為被告。系爭土地於36年
    間總登記時，有王阿順、王萬益、王萬全3位共有人，被告
    何坤池之祖母何里於39年2月3日於系爭土地之一部設定期限
    為10年之地上權，嗣地上權屆期後已於83年11月1日塗銷。
    是上開地上權期限屆滿後，地主與被告之祖母何里、父親何
    色添之間，即無地上權關係或租賃關係存在，被告方面亦未
    再支付任何使用對價，是上開地上權於48年間期限屆滿後，
    被告方面使用系爭土地即無正當法律權源；雖何色添於82
    年間受贈系爭土地所有權應有部分而為共有人之一，然何里
    、何色添或被告等人已無使用系爭土地之權源，上開附圖編
    號A、B、C～D地上物之興建亦未徵得全體共有人同意，是上
    開附圖編號A、B、C～D地上物之興建顯然無正當法律權源而
    占有系爭土地。至於被告何坤池提出88年至90年、90年至98
    年曾交付地租與共有人之一即王春成，然此僅屬王春成個人
    所為，對於系爭土地其他共有人並不生效力。是上開附圖編
    號A、B、C～D之地上物使用系爭土地確無正當法律權源。為
    此，爰依民法第767條及821條規定，並聲明如前所述，併陳
    明願供擔保請准宣告假執行。
三、被告答辯：
（一）被告何坤池則以：附圖編號A之地上物早於何里於系爭土
      地有地上權時即已存在，只是不知何原因地上權遭塗銷。
      而且渠等每年均有繳納地租給共有人其中一人代表收取，
      並非無權占有。伊不知道那麼詳細，有那麼嚴重嗎？只是
      蓋個廁所及風頭擋風而已等語為辯，並聲明請求駁回原告
      之訴。
（二）被告何美月、何美雲、何美玲、何美滿則辯稱，附圖編號
      A 之地上物係祖先所留下迄今，過去只是曾經修繕，不可
      能沒有權利等語，均聲明請求駁回原告之訴。
四、原告主張上開附圖編號A、B、C～D之地上物坐落於系爭土地
    上之事實，業據其提出最新之土地謄本、舊簿資料、建物登
    記簿謄本及照片12紙為證，且為被告不爭執，堪信原告此部
    分主張為可採。原告進而主張，被告所有附圖編號A之地上
    物、被告何坤池所有附圖編號B、C～D之地上物係屬無權占
    有系爭土地等情，被告則否認之，並以前詞置辯，是經本院
    與兩造整理後，確認本件應審酌之爭點為：原告依據民法第
    767條、821條請求如聲明所示有無理由？茲審酌如下：
五、經查，系爭土地於35年間係由王阿順、王萬益、王萬全以所
    有權應有部分各3分之1共有。而被告之被繼承人何色添之母
    何（氏）里於32年9月1日自建坐落宜蘭縣五結鄉○○路3號
    （嗣後門牌號碼整編為宜蘭縣五結鄉○○路87號）建物（本
    國式、木造平房、面積28坪5厘即94平方公尺，39年2月1日
    登記為宜蘭縣五結鄉○○段119建號、重測後為同鄉○○段
    539建號）後，38年10月27日何里與上開王阿順、王萬益、
    王萬全3人共同簽訂地上權設定契約書及他項權利登記聲請
    書約定以系爭土地之一部40坪之範圍、權利期間為10年、以
    建築物為目的申請地上權設定登記，並於39年2月1日登記完
    竣（以下簡稱系爭地上權）。嗣後系爭地上權因存續期間屆
    滿而消滅，經土地所有權人依土地登記規則修正前第145 條
    規定，單獨申請地上權塗銷登記，經地政機關審核認符合規
    定，而經宜蘭縣羅東地政事務所於83年11月1日辦竣塗銷登
    記等情，業據兩造分別提出系爭土地及上開建物登記簿謄本
    、系爭土地登記舊簿資料、系爭地上權之地上權設定契約書
    、他項權利登記聲請書、建物申報表、房捐收據、宜蘭縣五
    結鄉○○段119建號建物改良物登記簿、宜蘭縣羅東地政事
    務所100年1月19日羅地測（11）字第1000000686號函、戶籍
    資料為憑。
六、再查，系爭地上權設定依據之上開地上權設定契約書（本院
    卷第122頁、123頁）標題雖載明「地上權設定契約書」，惟
    契約書首行則記載「何氏里茲向王萬全等三名租用土地特定
    立租約如左：」、第2條約定「租用期間」（租用期間自民
    國三十八年十月二十七日起至民國四十八年十月二十七日止
    。前項租用期間屆滿時雙方同意繼續者可續定契約或自民國
    四十八年十月二十八日起不定年限）、第3條約定：「租用
    原因（依照民法第832條規定建築地上物為目的）」、第4條
    則約定租金之繳納等情，是可見上開地上權設定契約書係為
    租用系爭土地之目的為簽訂，且該契約書中業已約明租賃之
    標的、租用期間、租金等，此與民法第421條第1項：「稱租
    賃者，謂當事人約定，一方以物租與他方使用、收益，他方
    支付租金之契約」之約定相符。另觀該契約內容「一、租用
    土地之標示」、「三、租用之原因係建築地上物為目的」、
    「六、承租人有左列情形之時出租人可終止契約」、「七、
    本契約共繕貳份出租人承租人各執乙份」，由上開之約定顯
    然此一契約於債權關係上係租用基地建屋之租約，以作為物
    權關係即地上權設定之原因事實。因此上開地上權設定契約
    書應係地上權設定契約及租地（租賃）契約並存之性質。
七、又按租賃期限屆滿後，承租人仍為租賃物之使用收益，而出
    租人不即表示反對之意思者，視為以不定期限繼續契約。民
    法第451條有明文規定。查上開地上權設定契約書關於租用
    期間亦約定「前項租用期間屆滿時雙方同意繼續者可續定契
    約或自民國48年10月28日起不定年限」，顯然出租人於訂約
    當時亦未有訂明期滿後絕不續租，而有阻止續約效力之約定
    。且上開地上權設定契約書租用期間屆滿後，兩造不爭執昔
    日門牌號碼宜蘭縣五結鄉○○路3號房屋仍繼續使用系爭土
    地迄今，顯然上開租地契約當事人是有意以不定年限之方式
    繼續上開租地契約之法律關係。雖原告主張48年10月28日地
    上權期限屆滿後，被告方面亦未再支付任何使用對價云云。
    然於上開租用期間內之44年間系爭土地其中共有人王阿順曾
    向何里提出調整租金之調解聲請，並調解成立，此有原告提
    出宜蘭縣五結鄉調解委員會調解書為憑，是王阿順個人既以
    系爭土地共有人之身分向何里提出調整租金之聲請，當可推
    知王阿順應為上開租地契約法律關係之租金管理者。再比對
    上開系爭土地登記謄本關於共有人王阿順之所有權應有部分
    係分別於70年間贈與王春成、王林秀琴所有權應有部分各24
    0分之50、240分之10，另並於71年間由王金獅、王金波各繼
    承應有部分24分之1，又王金波另於82年間將其所有權應有
    部分贈與被告之被繼承人何色添等情，是被告提出88年至98
    年由繼受王阿順大部分所有權應有部分之王春成收取之系爭
    土地租金之收據等情，當可認系爭土地共有人王春成並非基
    於自己私下出租系爭土地特定部分，而係延續共有人王阿順
    負責上開租地契約管理之事實。尤有進者，上開何里建造之
    門牌號碼宜蘭縣五結鄉○○路3號建物嗣後整編為宜蘭縣五
    結鄉○○路87號建物，並於75年6月1日由何色添繼承，是何
    色添既係因繼承而取得昔日早已存在之上開房屋所有權並為
    現實使用，則實無證據足證被告之被繼承人何色添尚有使用
    系爭土地之其他部分並有給付租金予王春成之必要，是上開
    收據所載之租金應非王春成私下出租其他系爭土地特定部分
    予何色添或被告何坤池之對價。故綜合上情，被告辯稱上開
    收據為上開租地契約之對價，而由王春成代表收取一節，應
    屬可採。則上開地上權設定契約書中關於租地契約性質部分
    於租期屆滿後，因承租人仍繼續使用系爭土地並已支付如上
    地租，且上開契約亦明文約定租期屆滿時可為不定期限等情
    ，而符合民法第451條所定情形，是上開地上權設定契約書
    關於租地契約之性質部分，已屬不定期限之租地契約而繼續
    存在於當事人及其繼受人間。原告上開主張48年10月28日地
    上權期限屆滿後，系爭土地地主與被告之被繼承人何色添或
    何色添之母何里之間即無再有任何租賃關係存在云云，並非
    可採。
八、承前所述，依前述地上權設定契約書所載，何里以建築房屋
    （即上開坐落宜蘭縣五結鄉○○路3號，39年2月1日登記為
    宜蘭縣五結鄉○○段119建號，嗣後門牌號碼整編為宜蘭縣
    五結鄉○○路87號）為目的與王萬全等3名共有人就系爭土
    地之一部即40坪之範圍有租地建物契約關係存在。且上開租
    地契約之法律關係於期限屆滿時，即以不定年限之租地契約
    繼續存在迄今。而租賃範圍依何里當時所建上開建物雖經地
    政機關於建築改良物登記簿登載為94平方公尺（即28.5坪）
    ，而被告繼承何色添所有門牌號碼宜蘭縣五結鄉○○路87號
    （房屋內部屋頂及天花板可見樑椼之木造結構部分）之磚木
    造平房，經囑託宜蘭縣宜蘭地政事務所實際測量後為附圖編
    號A地上物所示之127.83平方公尺（約38.67坪），此有本院
    現場勘驗筆錄及附圖可憑。是依上開他項權利登記申請書記
    載關於權利範圍為土地一部40坪等情，與上開附圖編號A地
    上物所使用興土地之範圍相近，足認附圖編號A地上物應在
    上開租地契約範圍內。是被告所有附圖編號A地上物就系爭
    土地既有上開租地契約關係存在，則原告主張附圖編號A地
    上物無權占用系爭土地等情，即非有理由。
九、又按各共有人按其應有部分，對於共有物之全部雖有使用收
    益之權，惟共有人對共有物之特定部分使用收益，仍須徵得
    他共有人全體之同意，非謂共有人得對共有物之全部或一部
    有自由使用之權利。如共有人不顧他共有人之利益，而就共
    有物之全部或一部任意使用收益，即屬侵害他共有人之權利
    。且如未經他共有人同意而就共有物之全部或一部任意占用
    收益，他共有人得本於所有權請求除去其妨害或請求向全體
    共有人返還占用部分。經查，原告主張附圖編號B、C～D地
    上物係被告何坤池於99年3月間間起始興建，此為被告何坤
    池不爭執，而被告何坤池自行新建之上開地上物與上開昔日
    何里或何色添所興建之上開附圖編號A地上物結構不同，且
    均具獨立性，此經本院現場勘驗明確。是上開租地契約之範
    圍既為40坪即約為上開附圖編號A地上物，則被告何坤池於
    租地契約範圍外自建附圖編號B、C～D地上物即難認附圖編
    號B、C～D地上物所占用之系爭土地為開租地契約之範圍內
    。再者，被告之被繼承人何色添雖於82年間受讓王金波之所
    有權應有部分後而為系爭土地之共有人之一，並為被告所繼
    承。然何色添之繼承人之一即被告何坤池，並無證據足證已
    得系爭土地其他共有人之同意，即於系爭土地搭建附圖編號
    B、C ～D地上物，是依前述說明，被告何坤池顯然已侵害系
    爭土地其他共有人之權利，而被告何坤池亦未再舉證證明其
    有權占用系爭土地特定部分之證據，是原告依民法第821條
    、第767條為全體共有人為本於所有權而為排除侵害並返還
    土地之請求，係有理由。
十、綜上，原告依據民法第821條、第767條請求被告何坤池應將
    坐落宜蘭縣五結鄉○○段 1322地號土地上，如附圖編號B、
    C～D地上物拆除，將上開占用土地返還原告及其他全體共有
    人等情，為有理由；至於逾此部分之請求則無理由，自應駁
    回。又本件原告勝訴部分所命給付價額並未逾50萬元，依民
    事訴訟法第389條第1項第5款規定，應依職權宣告假執行，
    此部分原告陳明願供擔保請准宣告假執行，並無必要。且併
    依職權諭知被告何坤池得供擔保免為假執行。至於原告敗訴
    部分其假執行之聲請因訴已駁回而失其附麗，自應駁回。
十一、訴訟費用負擔之依據：民事訴訟法第79條。
中    華    民    國   100    年    4     月    21    日
                  臺灣宜蘭地方法院民事庭
                      法  官  蔡仁昭
正本係照原本作成。
如對本判決上訴，須於判決送達後20日內向本院提出上訴狀(須
附繕本)。
中    華    民    國   100    年    4     月    21    日
                      書記官  邱淑秋